【裁判字號】    90,上易,1148
【裁判日期】    900821
【裁判案由】    詐欺
【裁判全文】
臺灣高等法院高雄分院刑事判決                    九十年度上易字第一一四八號
    上  訴  人  台灣高雄地方法院檢察署檢察官
    被      告  丁○○
                甲  ○
右上訴人因被告等詐欺案件，不服臺灣高雄地方法院八十九年易字第三○六一號中華
民國九十年五月十一日第一審判決（起訴案號：臺灣高雄地方法院檢察署八十九年度
偵字第七二九二號），提起上訴，本院判決如左：
      主  文
上訴駁回。
      理  由
一、公訴意旨略以：被告甲○與丁○○係母子關係，二人明知無支付大筆貨款之能力
    ，仍意圖為自己不法之所有，於民國八十八年十一月間，共同前往屏東縣林邊鄉
    ○○段五八○、五八一號土地上由告訴人乙○○及丙○○二人共同經營之養殖場
    ，向告訴人乙○○、丙○○佯稱從事魚貨買賣生意，欲買進大量魚貨，交付之支
    票必可兌現云云，致告訴人乙○○、丙○○陷於錯誤而交付價值新臺幣（下同）
    八十萬一千三百元之紅杉魚（共一萬四千四百零四斤），被告丁○○等二人即交
    付由被告甲○所簽發，發票日各為八十八年十二月三十一日及八十九年一月十日
    ，面額四十四萬二千一百元及三十五萬九千二百元之支票二紙，憑為支付貨款。
    嗣該二紙支票屆期後，均遭銀行拒絕付款，告訴人乙○○、丙○○始知受騙，因
    而認為被告丁○○及甲○共同涉犯刑法第三百三十九條第一項之詐欺取財罪嫌等
    語。
二、本件公訴意旨認被告丁○○及甲○共同涉犯前開詐欺取財罪嫌，係以被告二人右
    揭詐欺犯行，業據告訴人乙○○到庭指述綦詳，復有被告甲○所簽發業經付款銀
    行拒絕付款之支票二紙在卷可憑，足證告訴人指述非虛，雖被告甲○一再以魚貨
    售出後，因遭買主積欠貨款，故無法支付貨款予告訴人為由置辯，惟被告二人始
    終無法提出遭他人欠款之資料以實其說，足證被告二人以購入魚貨再予轉售而向
    告訴人訂貨云云，顯係其詐術手法，況被告甲○亦到庭供稱：他（指被告丁○○
    ）欠很多錢，現已逃跑等語，足證被告二人於購入魚貨時，即無付款之意，被告
    二人主觀上有不法意圖甚明為所憑之論據。
三、訊據被告丁○○、甲○直承確有與告訴人交易上揭價額魚貨，所簽發之支票並未
    兌現之事實，惟則堅決否認涉有詐欺犯行，被告丁○○辯稱：伊以前即曾與告訴
    人交易魚貨，本次與告訴人交易魚貨時，伊資力狀況還好，支付八十餘萬之貨款
    絕對沒有問題，十二月三十日伊還有錢支付，支付了四百多萬，伊當時有足夠錢
    供告訴人兌領，但告訴人沒有去提領兌現，是因為後來有一名香港商人黎日祥積
    欠伊約六、七百萬元到期未還，再加上伊本身魚貨出問題後，向他人借款三百萬
    元，事後被債權人提領殆盡，始無法給付票面金額予告訴人，伊雖十月份開始向
    地下錢莊借錢，十一月份時伊認為伊可以週轉過來，並無詐欺之意等語。被告甲○辯稱：伊過去曾與告訴人交易過魚貨，至少有讓告訴人領取一百萬元之貨款，
    伊雖與被告丁○○共同經營魚貨銷售業，業務方面由伊負責，但財務方面均由被
    告丁○○處理，伊並不識字故根本未經手簽發支票事宜，是因為事後有人向伊索
    債，始知悉被告丁○○已簽發鉅額支票被他人提領一空，故無法給付票款予告訴
    人，本件伊有去看過魚貨，但是在電話中洽購，電話係告訴人自己打的，買魚貨
    時伊沒有參與，並無詐欺告訴人等語。
四、按犯罪事實應依證據認定之，無證據不得推定其犯罪事實；又不能證明被告犯罪
    者，應諭知無罪之判決，刑事訴訟法第一百五十四條、第三百零一條分別定有明
    文。又按告訴人之告訴，係以使被告受刑事訴追為目的，是其陳述是否與事實相
    符，仍應調查其他證據以資審認；且認定不利於被告之事實，須依積極證據，茍
    積極證據不足為不利於被告之認定時，即應為有利於被告之認定，更不必有何有
    利之證據（最高法院五十二年臺上字第一三００號、三十年上字第八一六號判例
    意旨參照）；再按刑法第三百三十九條第一項之詐欺罪，須行為人主觀上有不法
    所有之意圖，客觀上有詐術行為之實施，始能成立，申言之，要以加害者有不法
    取得財物之意思，而施予詐術之行為，被害者因該行為，致表意有所錯誤，結果
    為財產上之處分，致受損害，始足當之。至所謂以詐術使人交付，必須被詐欺人
    因其詐術而陷於錯誤，若其所用方法，不能認為詐術，亦不致使人陷於錯誤，即
    不構成該罪（同前法院四十六年台上第二六０號、十九年上字第一六九九號判例
    參照）。至於債務人於債之關係成立後，如有未依債之本旨履行民事債務之情形
    ，在一般社會經驗上可能之原因甚多，縱令是出於惡意不為履行，苟無足以證明
    其在債之關係發生時，自始即具有不法所有意圖之積極證據，亦僅能令負民事之
    遲延給付責任，依刑事訴訟法第一百五十四條之規定，尚不得據此債信違反之客
    觀事態，而推定債務人原有詐欺取財之犯意。
五、經查：
（一）、本件被告丁○○確有在於八十八年十一月間，前往右述告訴人乙○○、丙○○所經營之上開養殖場，購買價值八十萬一千三百元之紅杉魚（共一萬四千
        四百零四斤），嗣於同年十二月十日交付由被告甲○所簽發，發票日各為八
        十八年十二月三十一日及八十九一月十日，面額四十四萬二千一百元及三十
        五萬九千二百元之支票二紙，憑為支付貨款。嗣該二紙支票經告訴人分別於
        到期屆至，即八十九年一月四日及同年月十日提示後，均遭銀行拒絕付款等
        事實，業據告訴人乙○○、丙○○指述甚明，且為被告丁○○、甲○直承無
        訛，並有上開支票及退票理由單各二紙附卷可稽。
（二）、公訴意旨雖以被告丁○○、甲○於向告訴人乙○○、丙○○購買魚貨交付上
開支票之際，已無支付大筆貨款之能力，佯稱支票必可兌現，為認定被告丁○○、甲○詐欺之主要論據。惟稽諸被告甲○於臺灣銀行岡山分行所開立之
        ○三九八○八號支票存款帳戶，其資金往來情形，於八十八年十月間全月份
        之資金統計共存入一千六百二十萬七千二百二十四元，支出一千六百二十萬
        一千九百零六元，於八十八年十一月間全月份之資金統計共存入一千七百七
        十六萬七千四百九十三元，支出一千七百七十六萬八千三百九十八元，於八
        十八年十二月間共存入二千六百五十五萬四千九百七十元，支出二千六百五
        十五萬七千八百零五元，甚至於八十九年一月初，尚存入一百三十三萬七千
        八百三十五元之事實，此有臺灣銀行岡山分行八十九年七月二十四日（八九
        ）銀岡營字第三○五八號函及其附件之支票存款分戶明細表存卷可參（見原
        審卷第十頁至第四十二頁）。由被告丁○○、甲○與被告丁○○、甲○於八
        十八年十一月間訂購魚貨時，被告甲○上開帳戶內，尚有一千七百七十餘萬
        元之資金存提紀錄，嗣至被告丁○○於同年十二月十日交付前揭二紙支票時
        ，被告甲○該帳戶內尚有二千六百餘萬元之資金存提紀錄，在告訴人所執上
        開支票提示日前，尚有一百三十三萬餘元之款項匯入，而此等金額遠大於應
        付告訴人乙○○、丙○○之貨款八十萬一千三百元等事實以觀，自難認被告
        丁○○、甲○於向告訴人乙○○、丙○○購買魚貨交付上開支票之際，已無
        支付大筆貨款之能力，尚不得以此而為被告丁○○、甲○共同詐欺取財之論
        據。
（三）、告訴人雖指被告初次交易，購買大量魚貨，即未兌現貨款，逃之夭夭等語，
        惟被告丁○○、甲○均稱之前曾與告訴人交易，交付之貨款支票，均已兌現
        等語，雙方固然各執一詞，惟由卷附以被告甲○名義簽發，發票日為八十八
        年六月五日，面額為三十四萬一千九百九十元之支票背面，確有告訴人丙○○之背書（見原審卷第六十一頁），而另一紙發票日為同年八月三十日，面
        額為三十五萬四千六百元之支票（見原審卷第六十二頁），業據告訴人提示
        獲得兌領之情，亦經告訴人丙○○於原審不否認確曾兌現該紙支票無誤，足
        證被告辯稱曾與告訴人交易銀貨兩訖之詞，要非虛妄。而上開二紙支票發票
        日期與本件被告向告訴人購買魚貨之日期，相距不遠，其金額合計與本件購
        買魚貨之金額，所差不多。由此益足以佐證被告丁○○、甲○確係實際向告
        訴人乙○○、丙○○購買魚貨，並非以訛稱欲購買魚貨，而行蓄意欺詐之事
        實。尤其被告甲○於臺灣銀行岡山分行所開立之上開支票存款帳戶，於八十
        九年一月初，尚存入一百三十三萬七千八百三十五元，足敷支付告訴人八十
        八年十二月三十一日之票款，雖告訴人因由外縣市行庫軋入，直至八十九年
        一月四日始行交換，而未能兌現，惟此項事實尚非被告丁○○、甲○事先所
        得明白知悉，尤難認被告丁○○、甲○係蓄意詐欺而故使上開支票不獲兌現
        。
（四）、被告丁○○、甲○於與告訴人乙○○、丙○○交易及交付支票之初，既尚具
        有給付貨款之能力，甚且於八十九年一月四日退票前亦有帳戶內亦有足額款
        項可供兌現，再參諸告訴人乙○○於原審所陳：因為交易慣例都是開支票，
        所以伊會同意先交貨後再簽發支票，票期不一定多久，是視其信用而定的等
        語，佐以前述告訴人曾兌領被告甲○所簽發支票之事實，足證被告與告訴人
        間之交易慣例，皆以先取魚貨後，再簽發支票之方式運作，故就雙方此次魚
        貨之交易而言，與渠等先前之交易習慣並不相悖，而在當事人間依一般社會
        經驗，原須承擔具有信用風險之票據交易，對於事後票據不獲支付之結果，
        屬告訴人可得預見之不利益，苟無積極證據足證被告於簽發支票時已有不能
        付款之預見，尚不能以被告簽發支票支付魚貨款之行為，遽認係施以詐術。
        雖被告丁○○所辯因香港商人黎日祥倒帳無法給付支票及事後避債之原因，
        被告甲○所述未參與簽發本件支票之詞，皆未舉證以實其說，惟被告依法並
        不負自證本身無罪之義務，甚至所辯縱屬虛偽不實，於別無其他積極證據證
        明之情形下，亦不得遽以單純未履行債務，而推定被告自始即有不法所有之
        詐欺意圖。既不能證明被告丁○○、甲○有不法所有之意圖，依前所述，自
        難逕以詐欺罪相繩。
（五）、此外，復查無其他積極證據足認被告丁○○、甲○有公訴人所指之詐欺取財
        犯行，不能證明被告丁○○、甲○犯罪，依刑事訴訟第三百零一條第一項之
        規定，自應為無罪之諭知。至於告訴人乙○○雖提出「主票額」之資料影
        本二紙以證明被告丁○○、甲○八十八年十一月間至八十九年一月間大量退
        票，惟如前所述，既難認本件被告丁○○、甲○與告訴人乙○○、丙○○之
        交易係屬詐欺，縱被告丁○○、甲○尚有其他退票，亦難資為其等不利之論
        據，且本件既應為無罪之諭知，被告有其他退票行為縱有詐欺之嫌，與本件
        亦係成立裁判上一罪之餘地，自非本院所得審究，合併敘明。
六、原審經詳查後，認被告丁○○、甲○之犯行尚屬不能證明，依刑事訴訟法第三百
    零一條第一項之規定，為被告丁○○、甲○無罪之判決，經核並無違誤。檢察官
    循告訴人乙○○之聲請提起上訴，仍以被告丁○○、甲○前有否與告訴人交易與
    詐欺之成立無必然關係，且就被告所辯不能給付票款之原因，原審未為詳細調查
    ，被告亦未提供資料以供憑認，而指摘原判決不當，核無理由，應予駁回。
據上論結，應依刑事訴訟法第三百六十八條，判決如主文。
本案經檢察官林應華到庭執行職務。
中    華    民    國      九十      年       八       月      二十一    日
                              臺灣高等法院高雄分院刑事第三庭
                                  審判長法官  莊秋桃
                                        法官  莊崑山
                                        法官  陳中和
右正本證明與原本無異。
不得上訴。
                                      書記官  梁美姿
中    華    民    國      九十      年       八       月    二十四      日
                                                                        Ｋ


司法院資訊處製作；財團法人民間司法改革基金會備份。
